臺灣高等法院刑事判決　　　　　　　　93年度上易字第1791號
　　上　訴　人
　　即　被　告　舜友機械工業股份有限公司
　　兼上代表人　甲○○
　　共　　　同
　　選任辯護人　郭疆平律師
上列上訴人等因違反著作權法案件，不服臺灣板橋地方法院93年
度易字第124號，中華民國93年9月8日第一審判決（起訴案號：
臺灣板橋地方法院檢察署91年度偵字第19363號），提起上訴，
本院判決如下：
    主  文
原判決關於舜友機械工業股份有限公司部分撤銷。
舜友機械工業股份有限公司其代表人因執行業務，犯共同連續擅
自以重製之方法侵害他人之著作財產權之罪，科罰金新臺幣拾萬
元。
其他上訴駁回，甲○○緩刑參年。
    事  實
一、甲○○係設於臺北縣樹林市○○街八五巷一號「舜友機械工
    業股份有限公司」（下稱舜友公司）之負責人，其明知「Au
    todesk AutoCad R14」、「Autodesk Shared」等電腦程式
    軟體係美商歐特克公司（Autodesk Inc.；下稱歐特克公司
    ）享有著作權之電腦程式著作，亦明知「MS Acess 2000 」
    、「MS Excel 2000」、「MS FrontPage 2000」、「MS Out
    look 2000」、「MS PowerPoint 2000」、「MS Publisher
    2 000」、「MS Windows 98」、「MS Windows98Sec.」、「
    MS Word 2000」等電腦程式軟體（起訴書贅載「MS Excel97
    」、「MS　Windows Me」、「MS Windows XP」及「MS Word
    97」等軟體）均係美商微軟公司（Micro-soft Corporation
    ；下稱微軟公司）享有著作權之電腦程式著作，未經授權均
    不得擅自重製，竟未經歐特克公司及微軟公司之同意或授權
    ，於民國（下同）八十九年一月二十五日至九十一年八月十
    六日間之某不詳時間，與統率資訊股份有限公司（下簡稱統
    率公司）或識學有限公司（下簡稱識學公司）之不詳姓名之
    成年工作人員，基於共同概括犯意之聯絡，由上開工作人員
    在舜友公司所有之其中二十四台電腦（電腦編號為J1 、J2
    、J4至J10、V1至V5、W1至W9、W11）之硬碟內，分別利用硬
    碟與硬碟間互為拷貝，或同一光碟片及同一組產品金鑰於二
    台不同電腦內安裝灌錄，或以同一組產品金鑰但不同光碟片
    安裝灌錄等方式，連續多次擅自重製如附表所示之電腦程式
    軟體（原起訴書附表二誤將各該電腦內所安裝之合法軟體亦
    為列入，應予更正）侵害歐特克公司及微軟公司分別享有著
    作權之電腦程式著作。嗣於九十一年八月十六日十四時許，
    在舜友公司內為警查獲上開電腦內重製有如附表所示由歐特
    克公司及微軟公司分別享有著作權之電腦程式著作。
二、案經被害人歐特克公司及微軟公司訴由臺北市政府警察局中
    正第二分局報告臺灣板橋地方法院檢察署檢察官偵查起訴。
    理  由
一、訊據上訴人即被告舜友公司兼代表人甲○○固不否認其為舜
    友公司之負責人，及該公司如附表所示之電腦中灌錄有告訴
    人歐特克公司及微軟公司所享有如附表所示之電腦程式著作
    權，但矢口否認有何違反著作權法之犯行，辯稱：伊本身完
    全不懂電腦，伊公司電腦軟硬體處理都是委託識學公司及統
    率公司來幫忙，也是向他們購買的，伊公司現在換了新廠商
    維修後，才發現向識學公司所購買的軟體，識學公司都沒有
    幫伊公司安裝上去，他們直接以一套軟體拷貝在多台電腦上
    ，伊承認在管理上有疏失云云。
二、惟查：
  (一)如附表所示之電腦程式軟體，分別係告訴人歐特克公司及微
    軟公司享有著作權之電腦程式著作，有微軟公司電腦程式著
    作之美國著作權登記影本暨宣誓書影本、歐特克公司軟體程
    式之著作權登記書影本暨宣誓書影本等件附卷可稽，而上開
    電腦程式著作，依據中美友好通商航海條約、八十二年七月
    十六日簽署生效之「北美事務協調委員會與美國在臺協會著
    作權保護協定」、我國著作權法第四條之規定，以及九十一
    年一月一日簽署生效之「世界貿易組織」（WTO）中之「與
    貿易有關之智慧財產權協定」（TRIPS），為受我國著作權
    法保護之著作物，非經同意、授權，不得擅自重製，合先敘
    明。
  (二)告訴人微軟公司所出售之每一套合法授權之電腦軟體，於安
    裝後均有獨立之產品序號，產品序號係由四組號碼所組成，
    若二台電腦硬碟內載之軟體，其版權頁產品序號之四組號碼
    完全相同者，則表示該二套軟體係以硬碟對硬碟方式加以重
    製；若以同一光碟片及同一組產品金鑰於二台電腦內安裝灌
    錄，則其版權頁產品序號之前三組號碼會完全相同，僅最後
    一組號碼因電腦內之解析程序而隨機產生在每次安裝均會不
    同；若以同一組產品金鑰但不同光碟片安裝軟體時，則顯示
    於版權頁之產品序號，其中間二組號碼會完全相同。故不同
    之電腦內若出現相同序號之軟體或軟體序號消失未顯示，即
    可證明該軟體係未經授權所非法重製而得之情，業據告訴人
    狀述甚詳。按著作權法所保護之「電腦程式著作」，係指直
    接或間接使電腦產生一定結果為目的所組成指令組合，其範
    圍較「電腦軟體」為小，該等著作在創作完成時起即享有「
    著作人格權」及「著作財產權」之保護。其中著作財產權係
    指權利人可以利用或處分其著作以換取經濟利益之權利，重
    製權為其中一項權利。而依著作權法第三條第一項第五款規
    定，重製係指以印刷、複印、錄音、錄影、攝影、筆錄或其
    他方法直接、間接、永久或暫時之重複製作。就電腦程式著
    作而言，將某電腦程式著作之程式碼從印表機印出固然構成
    重製，將電腦程式著作儲存至軟碟、硬碟、光碟、磁帶上的
    行為，包括儲存在個人電腦及周邊設備中、儲存在區○○路
    和網際網路的伺服器上，也都構成重製。故電腦程式在執行
    時如需先經安裝程序，即已在硬碟中重複製作，係屬本法之
    「重製」（參照經濟部智慧財產局九十一年五月二十日智著
    字第０九一０００四四六一之０號函）。而被告擅自重製如
    附表所示告訴人歐特克公司及微軟公司所享有著作權之電腦
    程式著作之事實，業據告訴人歐特克公司及微軟公司之代理
    人郭慧雯律師、何國雄律師指訴在卷，且觀諸在被告舜友公
    司所使用之二十四台電腦，依警察於搜索當時之電腦軟體記
    錄表之記載，如附表所示電腦軟體之產品序號，顯示有產品
    序號之四組號碼完全相同、產品序號之前三組號碼相同、產
    品序號之中間二組號碼相同及無序號之情形，足見被告舜友
    公司代表人即被告甲○○確有擅自重製告訴人歐特克公司及
    微軟公司享有著作財產權之前述電腦程式至附表所示之電腦
    硬碟上（侵害之電腦程式著作及重製於電腦硬碟之情形詳如
    附表所示）。此外，並有舜友公司現場照片及查獲電腦內重
    製告訴人享有著作權軟體之照片二百六十二幀等附卷可稽。
    從而，被告未經告訴人歐特克公司及微軟公司之同意或授權
    ，擅自重製如附表所示之電腦程式著作，應堪認定。
  (三)被告甲○○既係舜友公司之代表人，對於執行業務上，公司
    員工需使用何種電腦軟體，公司提供何種電腦軟體供員工使
    用，及公司所使用之電腦軟體是否經合法授權等情，均關乎
    營運成本，實難諉為不知。且被告舜友公司既與統率公司、
    識學公司均簽訂有軟體採購及維護合約，則舜友公司營運所
    需使用之電腦軟體透過上開二家公司取得即可，自不必透過
    其他管道，而上開二家公司既自八十九年至九十一年間均對
    被告舜友公司提供電腦維護服務，對於被告舜友公司所使用
    之電腦硬碟究存有何種電腦軟體，應知之甚詳，被告舜友公
    司如確有使用非法軟體之情事，本於渠等身為被告舜友公司
    電腦系統維護廠商，亦應有告知補正合法授權軟體之義務，
    詎上開二家公司均捨此途而不為，顯見舜友公司電腦硬碟內
    重製有如附表所示之非法軟體，應係由統率公司或識學公司
    之員工所灌錄，而被告甲○○雖無法分辨如附表所示之電腦
    軟體究係由統率公司或識學公司所安裝，惟仍無礙於其本件
    犯罪之成立。又被告甲○○雖提出舜友公司向識學公司、統
    率公司購買電腦軟體之相關資料，惟其中既未兼含如附表所
    示之全部電腦軟體，亦無法認定購買之合法軟體與本案遭侵
    害之軟體有何干係，且縱認被告甲○○確實購買「MS Windo
    ws 98Sec.」合法軟體十二套，然其未經告訴人微軟公司同意
    擅自該電腦程式重製到被告舜友公司如附表所示之電腦上，
    仍屬侵害著作財產權之行為，是被告舜友公司兼代表人甲○
    ○前開辯解，顯係避就之詞，委不足採。
  (四)綜上所述，本件事證明確，被告上開犯行均洵堪認定，應依
    法論科。
二、查被告行為後，著作權法於九十二年七月九日及九十三年九
    月一日二次修正公布，修正前該法第九十一條第一項規定為
    「擅自以重製之方法侵害他人之著作財產權者，處六月以上
    三年以下有期徒刑，得併科新台幣二十萬元以下罰金。」，
    嗣該條項規定於九十二年七月九日修正為「意圖營利而以重
    製之方法侵害他人之著作財產權者，處五年以下有期徒刑、
    拘役，或併科新臺幣二十萬元以上二百萬元以下罰金。」，
    再於九十三年九月一日修正為「擅自以重製之方法侵害他人
    之著作財產權者，處三年以下有期徒刑、拘役，或科或併科
    新台幣七十五萬元以下罰金。」，經比較行為時法、中間時
    法及裁判時法之結果，以裁判時法較有利於行為人，依刑法
    第二條第一項前段之規定，應適用裁判時法即九十三年九月
    一日修正公布之著作權法第九十一條第一項之規定處斷。關
    於違反著作權法對於法人之處罰，同法第一百零一條第一項
    於九十二年七月九日修正時除將「犯第九十一條至第九十六
    條之罪者」，修正為「犯第九十一條至第九十六條之一之罪
    者」外，其餘內容並無變更，九十三年九月一日未再修正，
    依刑法第二條第一項前段之規定，應適用裁判時法即九十三
    年九月一日修正公布之著作權法第一百零一條第一項。核被
    告甲○○所為，係犯九十三年九月一日修正之著作權法第九
    十一條第一項之擅自以重製方法侵害他人之著作財產權罪。
    被告舜友公司其代表人即係犯被告甲○○執行業務，犯著作
    權法第九十一條第一項之罪，應依同法第一百零一條第一項
    規定，對被告舜友公司亦科該條即被告甲○○所犯之九十三
    年九月一日修正之著作權法第九十一條第一項之罰金。雖九
    十三年九月一日修正之著作權法第九十一條第一項之罰金刑
    為新台幣七十五萬元以下，較九十二年七月九日修正前之第
    九十一條第一項之罰金刑為新台幣二十萬元以下為高，惟按
    依著作權法第一百零一條第一項規定「法人之代表人、法人
    或自然人之代理人、受雇人或其他從業人員，因執行業務，
    犯第九十一條至第九十六條之一之罪者，除依各該條規定處
    罰其行為人外，對該法人或自然人亦科各該條之罰金。」係
    在保障著作權，就從業人員因執行業務而違反著作權法第九
    十一條至第九十六條之行為時，併處罰其業務主（或稱事業
    主）之兩罰規定，對於從業人員因執行職務之違法行為，既
    處罰實際行為之從業人員，並罰其業務主，而業務主係依其
    執行業務之人所犯法條之罰金刑，自不能割裂適用，縱然該
    法條之罰金刑於修正前較低，仍無割裂適用之餘地。是被告
    舜友公司應依其代表人被告甲○○所犯之九十三年九月一日
    修正之著作權法第九十一條第一項科以罰金刑，附此敘明。
    又被告甲○○與統率公司或識學公司已成年之不詳姓名工作
    人員間，有犯意聯絡及行為分擔，應論以共同正犯。雖公訴
    人雖認被告未向統率公司或識學公司採購合法授權如附表所
    示之電腦程式著作，被告擅自重製如附表所示之電腦程式著
    作與上開二公司無涉，然上開二家公司與被告舜友公司間均
    有簽訂軟體採購及維護合約，被告甲○○並供稱舜友公司所
    有電腦軟體之取得均係透過上開二家公司，是舜友公司電腦
    硬碟內重製有如附表所示之非法軟體，顯係由統率公司或識
    學公司之員工所灌錄，已如上述，足認統率公司或識學公司
    已成年之不詳姓名工作人員與被告甲○○就上述犯行，確有
    犯意聯絡及行為分擔至明，是公訴人認統率公司或識學公司
    之員工與被告本件犯行無涉，尚有誤會。再被告甲○○所擅
    自重製如附表所示電腦程式著作，其中就「MS Windows」軟
    體即有98及98Sec.二種版本，而其他軟體均為二千年之版本
    ，顯係在不同時間分別灌錄，是其先後多次擅自以重製方法
    侵害他人著作財產權之行為，時間緊接，方法相同，所犯係
    構成要件相同之罪名，顯係基於概括犯意反覆為之，應依連
    續犯規定論以一罪，並加重其刑。
三、原審就被告舜友公司予以論罪科刑，固非無見，惟法人之代
    表人執行業務時犯罪，對法人亦科該法條之罰金，即應依法
    人代表人所犯之法條科以罰金刑，本件被告甲○○係犯九十
    三年九月一日修正之著作權法第九十一條第一項之罪，則被
    告舜友公司亦應科以該法條之罰金刑，不能割裂適用與行為
    人所犯法條以外之法條，已如前述，原判決就被告舜友公司
    未依被告甲○○所犯之九十三年九月一日修正之著作權法第
    九十一條第一項規定科以罰金刑，而依九十二年七月九日修
    正前之著作權法第九十一條第一項規定科以罰金刑，尚有未
    合，雖被告舜友公司之代表人即被告甲○○仍否認犯行為無
    理由，然原判決關於該部分既有上開可議之處，自應由本院
    撤銷改判。爰審酌被告舜友公司未尊重他人著作權，擅自重
    製他人之電腦程式著作，而犯刑章，並參酌其重製之數量，
    事後已與告訴人達成和解，並登報向告訴人道歉，有和解書
    、登報資料在卷可據，及其他一切情狀，科處舜友公司罰金
    新台幣十萬元，以示懲儆。
四、至原審就被告甲○○所犯共同連續擅自以重製方法侵害他人
    之著作財產權部分，適用九十三年九月一日修正之著作權法
    第九十一條第一項，刑法第十一條前段、第二條第一項前段
    、第二十八條、第五十六條、第四十一條第一項前段，罰金
    罰鍰提高標準條例第二條，並審酌被告甲○○身為舜友公司
    之負責人，未經授權即擅自重製他人電腦程式著作，嚴重破
    壞我國保護智慧財產權之國際形象及對於他人無體財產權的
    尊重，並參酌其犯罪之動機、目的、手段、犯後態度等一切
    情狀，量處有期徒刑四月，並諭知易科罰金之折算標準，復
    敘明查獲被告灌錄有侵害他人著作權之電腦程式軟體之電腦
    主機二十四台，以該電腦主機並非供犯罪所用之物，而未宣
    告沒收之理由，經核其認事用法均無違誤，量刑亦屬妥適，
    被告甲○○上訴意旨仍否認犯行，為無理由，應予駁回。末
    查，被告甲○○未曾受有期徒刑以上刑之宣告，有本院被告
    全國紀錄表在卷可稽，且被告事後已與告訴人達成和解賠償
    損害及登報道歉，告訴人亦撤回對被告之民事損害賠償訴訟
    ，此有和解書、登報道歉啟事之報紙、告訴人撤回民事訴訟
    之證明書附卷可稽（見本院卷第一○七頁至第一二二頁），
    被告甲○○經此教訓，當應知警惕而無再犯之虞，本院認其
    所宣告之刑，以暫不執行為適當，爰併予分別宣告緩刑三年
    ，以啟自新。
據上論斷，應依刑事訴訟法第三百六十九條第一項前段、第三百
六十四條、第三百六十八條、第二百九十九條第一項前段，九十
三年九月一日修正之著作權法第九十一條第一項、第一百零一條
第一項，刑法第十一條前段、第二條第一項前段、第七十四條第
一款，判決如主文。
本案經檢察官林炳雄到庭執行職務。
中　　華　　民　　國　　94　　年　　9 　　月　　21　　日
　　　　　　　　　刑事第十三庭  審判長法　官  劉景星
                                      法  官  陳博志
                                      法  官  李春地
以上正本證明與原本無異。
不得上訴。
                                      書記官  柳秋月
中　　華　　民　　國　　94　　年　　9 　　月　　22　　日
附錄：本案論罪科刑法條全文
著作權法第91條
擅自以重製之方法侵害他人之著作財產權者，處三年以下有期徒
刑、拘役，或科或併科新臺幣七十五萬元以下罰金。
意圖銷售或出租而擅自以重製之方法侵害他人之著作財產權者，
處六月以上五年以下有期徒刑，得併科新臺幣二十萬元以上二百
萬元以下罰金。
以重製於光碟之方法犯前項之罪者，處六月以上五年以下有期徒
刑，得併科新臺幣五十萬元以上五百萬元以下罰金。
著作僅供個人參考或合理使用者，不構成著作權侵害。
著作權法第101條
法人之代表人、法人或自然人之代理人、受雇人或其他從業人員
，因執行業務，犯第九十一條至第九十六條之一之罪者，除依各
該條規定處罰其行為人外，對該法人或自然人亦科各該條之罰金
。
對前項行為人、法人或自然人之一方告訴或撤回告訴者，其效力
及於他方。
附表：
┌──────────────────────────────────────────┐
│美商歐特克公司享有著作權之電腦程式著作                                              │
├───────────┬────────┬─────────────────────┤
│ 重製之電腦程式著作   │  所在之電腦    │      認定重製之理由                      │
├───────────┼────────┼─────────────────────┤
│Autodesk AutoCad R14  │J4、J8、J10、W6 │產品序號完全相同：000-00000000            │
├───────────┼────────┼─────────────────────┤
│Autodesk Shared       │W2              │無序號                                    │
╞═══════════╧════════╧═════════════════════╡
│美商微軟公司享有著作權之電腦程式著作                                                │
├───────────┬────────┬─────────────────────┤
│ 重製之電腦程式著作   │  所在之電腦    │      認定重製之理由                      │
├───────────┼────────┼─────────────────────┤
│MS Access 2000        │J10、W8         │產品序號前三組號碼相同：00000-000-0000000 │
│                      ├────────┼─────────────────────┤
│                      │J6、J7          │產品序號前三組號碼相同：00000-000-0000000 │
│                      ├────────┼─────────────────────┤
│                      │J1、V5          │產品序號中間二組號碼相同：OEM-0000000     │
├───────────┼────────┼─────────────────────┤
│MS Excel 2000         │J7、V1、V4      │產品序號完全相同：27001-OEM-0000000-00000 │
│                      ├────────┼─────────────────────┤
│                      │V5、W8、W9      │產品序號完全相同：27101-OEM-0000000-00000 │
│                      ├────────┼─────────────────────┤
│　　　　　　　　　　　│J8、W1          │產品序號前三組號碼相同：00000-000-0000000 │
│                      ├────────┼─────────────────────┤
│                      │J2、W7          │產品序號前三組號碼相同：00000-000-0000000 │
│　　                  ├────────┼─────────────────────┤
│                      │J5、J10、V3、W2 │產品序號中間二組號碼相同：OEM-0000000     │
│                      │、W3、W6、W11   │                                          │
│                      ├────────┼─────────────────────┤
│                      │J1、J9、V2      │產品序號中間二組號碼相同：OEM-0000000     │
├───────────┼────────┼─────────────────────┤
│MS FrontPage 2000     │J10、W8         │產品序號前三組號碼相同：00000-000-0000000 │
├───────────┼────────┼─────────────────────┤
│MS Outlook 2000       │V1、V4          │產品序號完全相同：27001-OEM-0000000-00000 │
│                      ├────────┼─────────────────────┤
│                      │J2、W7          │產品序號前三組號碼相同：00000-000-0000000 │
│                      ├────────┼─────────────────────┤
│                      │J1、V2          │產品序號中間二組號碼相同：OEM-0000000     │
│                      ├────────┼─────────────────────┤
│　　　　　　　　      │J10、V3、W3、W11│產品序號中間二組號碼相同：OEM-0000000     │
├───────────┼────────┼─────────────────────┤
│MS PowerPoint 2000    │J8、W1          │產品序號前三組號碼相同：00000-000-0000000 │
│                      ├────────┼─────────────────────┤
│                      │J2、J10、W7、W8 │產品序號前三組號碼相同：00000-000-0000000 │
│                      ├────────┼─────────────────────┤
│                      │J6、J7          │產品序號前三組號碼相同：00000-000-0000000 │
├───────────┼────────┼─────────────────────┤
│MS Publisher 2000     │J10、V5         │產品序號中間二組號碼相同：OEM-0000000     │
├───────────┼────────┼─────────────────────┤
│MS Windows 98         │J1、J2、J7、W5、│產品序號中間二組號碼相同：OEM-0000000     │
│                      │W9              │                                          │
│                      ├────────┼─────────────────────┤
│                      │J5、W4、W8      │產品序號中間二組號碼相同：OEM-0000000     │
│                      │                │（其中J5、W4產品序號四組號碼完全相同）    │
│                      ├────────┼─────────────────────┤
│                      │J4              │無序號                                    │
├───────────┼────────┼─────────────────────┤
│MS Windows 98 Sec.    │J6、V1、V3、V4、│產品序號中間二組號碼相同：OEM-0000000     │
│                      │V5、W7          │                                          │
├───────────┼────────┼─────────────────────┤
│MS Word 2000          │J7、V1、V4      │產品序號完全相同：27001-OEM-0000000-00000 │
│                      ├────────┼─────────────────────┤
│                      │W8、W9          │產品序號完全相同：27101-OEM-0000000-00000 │
│                      ├────────┼─────────────────────┤
│　　　　　　　　      │J8、W1          │產品序號前三組號碼相同：00000-000-0000000 │
│                      ├────────┼─────────────────────┤
│                      │J2、J10、W7     │產品序號前三組號碼相同：00000-000-0000000 │
│                      ├────────┼─────────────────────┤
│                      │J5、V3、W2、W3、│產品序號中間二組號碼相同：OEM-0000000     │
│                      │W6、W11         │                                          │
│                      ├────────┼─────────────────────┤
│                      │J1、J9、V2      │產品序號中間二組號碼相同：OEM-0000000     │
└───────────┴────────┴─────────────────────┘
